# 求助陈老师关于或有对价的问题

提问人：a88662469 时间：2020-06-09 23:52:00
非同一控制下，至购买日起 12 个月内，什么情况下是属于”购买日 12 个月内可以对企业合并成本进行调整的因素“，什么情况不属于”购买日 12 个月内可以对企业合并成本进行调整的因素“。即 12 个月内，什么情况用这个分录 借：
交易性金融资产 贷：公允价值变动损益
什么情况用这个分录 借：交易性金融资产 贷：长期股权投资
能否举例子，因为我实在是被下面两道题弄糊涂了（同是在 12 月内的情况，处理方法不同）：
第一道第一道
【例题·计算分析题】2×20年初，A公司以现金 100 万元自B公司购买其持有的C公司100%股权，同时约定，B公司就C公司在收购完成后的经营业绩向A公司做出承诺，如果C公司未来三年累计营业收入未达达到 3 亿元，B公司将向A公司返还购买价款 10 万元，购买日，A公司预计C公司不能达到预期目标。则购买日A公司会计分录：
借：长期股权投资　　　　 100
贷：银行存款　　　　　　 100
年末，A公司根据C公司第一年业绩情况，预计C公司三年内累计营业收入将达到 3 亿元，则A公司在第一年年末会计分录：
借：交易性金融资产　　　　 10
贷：长期股权投资　　　　　 10
第二道：
甲公司为一上市的集团公司，原持有乙公司30%股权，能够对乙公司施加重大影响。甲公司2×15年及2×16年发生的相关交易事项如下：
（ 1 ）2×15年 1 月 1 日，甲公司以发行股份 10000 万股为对价从乙公司的控股股东—丙公司处受让乙公司50%股权，该日股票收盘价为1.3元，并办理了股东变更登记手续。购买日，乙公司可辨认净资产的账面价值为 19000 万元，公允价值为 20000 万元（含原未确认的无形资产公允价值 1000 万元），除原未确认入账的无形资产外，其他各项可辨认资产及负债的公允价值与账面价值相同。上述无形资产系一项商标权，自购买日开始尚可使用 10 年，预计净残值为零，采用直线法摊销。
甲公司受让乙公司50%后，共计持有乙公司80%股权，能够对乙公司实施控制。甲公司受让乙公司50%股权时，所持乙公司30%股权的账面价值为 6400 万元，其中投资成本 5500 万元，损益调整 800 万元，其他权益变动 100 万元；公允价值为 7600 万元。
（ 2 ）2×15年 1 月 1 日，乙公司个别财务报表中所有者权益的账面价值为 19000 万元，其中实收资本 16000 万元，资本公积 100 万元，盈余公积为 290 万元，未分配利润 2610 万元。
该项交易中，甲公司以银行存款支付法律、评估等中介机构费用 60 万元。
甲公司与丙公司协议约定，丙公司承诺本次交易完成后的2×15、2×16和2×17年三个会计年度乙公司实现的净利润分别不低于 600 万元、 800 万元和 1000 万元。乙公司实现的净利润低于上述承诺利润的，丙公司将按照出售股权比例，对实际实现的净利润与预期实现的部分的差额以现金对甲公司进行补偿。各年度利润补偿单独计算，且已经支付的补偿不予退还。
2×15年 1 月 1 日，甲公司认为乙公司在2×15年至2×17年期间基本能够实现承诺利润，发生业绩补偿的可能性较小。
（ 3 ）乙公司2×15年实现净利润 500 万元，较原承诺利润少 100 万元。2×15年末，根据乙公司利润实现情况及市场预期，甲公司估计乙公司2×16年和2×17年实现净利润分别为 600 万元和 700 万元；经测试该时点商誉未发生减值。
2×15年度，乙公司因以公允价值计量且其变动计入其他综合收益的金融资产（债权投资）公允价值上升产生其他综合收益 80 万元，无其他所有者权益变动。
2×16年 2 月 10 日，甲公司收到丙公司2×15年业绩补偿款 50 万元。
（ 4 ）2×16年 1 月 1 日，甲公司向丁公司转让所持乙公司股权70%，转让价格为 21000 万元，款项已经收到，并办理了股东变更登记手续。出售日，甲公司所持乙公司剩余下10%股权的公允价值为 3000 万元。转让乙公司70%股权后，甲公司不能对乙公司实施控制、也不能够对乙公司施加重大影响，将剩余股权作为以公允价值计量且其变动计入当期损益的金融资产核算。
其他相关资料：
甲公司与丙公司、丁公司于交易发生前无任何关联方关系。甲公司受让乙公司50%股权后，甲公司与乙公司无任何关联方交易。
乙公司按照净利润的10%计提法定盈余公积，不计提任意盈余公积。
不考虑相关税费及其他因素。
问题（ 4 ）对于因乙公司2×15年未实现承诺利润及估计2×16年和2×17年不能实现承诺利润，说明甲公司应进行的会计处理及理由，并编制相关会计分录。
甲公司应将预期可能取得的补偿款计入预期获得年度（2×15年）损益。
理由：该部分金额是企业合并交易中的或有对价，因不属于购买日 12 个月内可以对企业合并成本进行调整的因素，应当计入预期取得当期损益。
交易性金融资产公允价值=（600-500）×50%+（800-600）×50%+（1000-700）×50%=300（万元）。
借：交易性金融资产　　　　　　　　　　　 300
贷：公允价值变动损益　　　　　　　　　　 300

回答人：chenyiwei
或有对价（业绩补偿）的最常见原因是因为收购后被收购方的实际业绩不如预期。这种情况是购买日后新出现的情况，不属于在购买日原已存在的状态或情况（即使是收购日后 12 个月内的业绩差异也不属于购买日已存在的状态或情况），所以或有对价因素的影响都不能调整购买日的商誉和可辨认净资产的初始计量金额，而只能确认或有对价的公允价值变动损益和商誉的减值。
对这个概念的掌握，可以类比资产负债表日后事项中调整/非调整的分类。只要把“资产负债表日”替换为“购买日”即可。